【裁判字號】    92,訴,693
【裁判日期】    920926
【裁判案由】    解除契約等
【裁判全文】
臺灣士林地方法院民事判決  九十二年度訴字第六九三號
    原      告    乙○○
    訴訟代理人    丙○○
                  沈志成律師
                  林媗琪律師
    被      告    丁○○      住台北縣汐止市○○○路一三三巷五號
                  甲○○      住台北縣汐止市○○路七八號
右當事人間解除契約等事件，本院於民國九十二年九月十二日言詞辯論終結，判決如
下：
    主    文
被告丁○○應給付原告新台幣伍拾伍萬元，及自民國九十二年八月一日起至清償日止
，按年息百分之五計算之利息。
原告其餘之訴駁回。
訴訟費用由被告丁○○負擔十分之四，餘由原告負擔。
本判決第一項於原告以新台幣貳拾萬元為被告丁○○供擔保後，得假執行；但被告丁
○○如於執行標的物拍定、變賣前，以新台幣伍拾伍萬元為原告預供擔保，得免為假
執行。
原告其餘假執行之聲請駁回。
    事實及理由
一、本件被告未於最後言詞辯論期日到場，核無民事訴訟法第三百八十六條各款所列
    情形，爰依原告之聲請，由其一造辯論而為判決。
二、按：訴狀送達後，原告不得將原訴變更或追加他訴，但被告同意者，不在此限；
    又被告於訴之變更或追加無異議，而為本案之言詞辯論者，視為同意變更或追加
    ，民事訴訟法第二百五十五條第一項第一款、第二項著有明文。本件原告起訴請
    求判決：１、請准原告解除原告與被告丁○○所訂如附卷原證二之不動產買賣契
    約（即原告買受被告丁○○所有，坐落汐止市○○○段忠孝小段十五地號土地，
    及其上門牌號碼為汐止市○○○路一二九巷一八弄九號一樓房屋之買賣契約）。
    ２、先位聲明：被告應連帶給付原告新台幣（以下同）二百十萬元，及自民國九
    十一年四月二十二日起至清償日止，按年息百分之五計算之利息。３、備位聲明
    ：被告應連帶給付原告買賣價金一百零五萬元及仲介費七萬元。４、原告願供擔
    保，請准宣告假執行。嗣原告於九十二年七月三十日言詞辯論期日當庭具狀更正
    其訴之聲明為：１、先位聲明：(1)被告二人應連帶給付原告一百零五萬元，及自
    起訴狀繕本送達翌日至清償日起，按年息百分之五計算之利息。(2)被告甲○○應
    給付原告七萬元，及自起訴狀繕本送達翌日起至清償日止，按年息百分之五計算
    之利息。(3)第一、二項之請求，原告願供擔保，請准宣告假執行。２、備位聲明
    ：(1)被告丁○○應給付原告七十萬元，及自起訴狀繕本送達翌日起至清償日止，
    按年息百分之五計算之利息。(2)原告願供擔保，請准宣告假執行。而被告當庭收
    受該更正聲明狀後，並未就訴之變更為異議，即逕為本案之言詞辯論，揆諸前開
    法條規定，原告訴之變更自應予以准許，先予敘明。
三、原告起訴主張：
（一）原告因急需購買市場店面經營貢丸生意，而於九十一年四月份之工作週訊上看
      到被告丁○○委由長江房屋仲介公司所刊登之售屋廣告，所出售之汐止市○○
      ○段忠孝小段十五地號土地，及其上門牌號碼汐止市○○○路一二九巷一八弄
      九號一樓之房屋，頗符合原告之需求，原告乃與長江房屋仲介公司之負責人即
      被告甲○○聯絡，被告甲○○除一再向原告聲明系爭房屋確屬正市場店面，並
      表示可向出賣人協商減價事宜，嗣經被告甲○○居中協調後，遂以七百萬元成
      交，惟原告因懼怕無法合法經營貢丸生意，於簽訂買賣契約前向被告二人求證
      系爭房地是否確為正市場店面並詢問市場會否遷移，被告二人則向原告保證絕
      無問題，原告乃於九十一年四月二十二日與被告丁○○簽訂系爭房地之買賣契
      約，並於簽約時當場給付被告丁○○買賣價金一百零五萬元，給付被告甲○○
      仲介費七萬元。同年五月間原告無意間獲知系爭房地所在地僅為一攤販市集，
      並非正式市場，且汐止市政府已預定於九十三年將該處攤販市集遷移至附近新
      建之忠孝市場，至此原告方知本件買賣契標的根本非「正市場店面」，遂先後
      於九十一年五月八日、九十一年十二月二日以郵局存證信函通知撤銷買受系爭
      房地之意思表示，並請求被告丁○○返還已收受之一百零五萬元，並請求被告
      甲○○返還已收之仲介費用七萬元，惟被告均拒不返還。
（二）先位聲明部分：
  １、被告丁○○擁有系爭房地多年，對系爭房地分區使用情形應知之甚詳，被告甲
      ○○在汐止開設房屋仲介公司，當地之房地使用分區更為其必備之常識，渠等
      諉為不知市場即將遷移，顯與常理不符。又原告因不諳法律用語，於前開存證
      信函中僅主張詐欺、解除契約及請求被告二人交還原告已付的價金及仲介費用
      ，然查原告之真意實係撤銷該受詐欺所為之買受意思表示，原告既已依民法第
      九十二條第一項撤銷該受詐欺之意思表示，兩造間法律關係已不存在，原告自
      得依民法第一百七十九條不當得利之規定，請求被告連帶返還已受領之價金一
      百零五萬元；又被告二人為謀不法利益，共同以詐術向原告諉稱系爭房地為「
      正市場店面」，致原告陷於錯誤而交付一百零五萬元價金予被告丁○○、仲介
      費七萬元予被告甲○○，被告二人對原告顯有共同侵權行為，依民法第一百八
      十四條第一項、第一百八十五條第一項規定，原告亦得請求被告連帶賠償原告
      所受損害即所交付之價金一百零五萬元，至原告受被告甲○○詐欺而交付仲介
      費七萬元部分，因與被告丁○○無關，爰僅向被告甲○○請求之。
  ２、本件買賣標的物，應具有「正市場店面」之品質及功能，如不具備此等品質及
      功能，即與雙方約定之要件不符，而屬買賣標的物有瑕疵，被告刊登廣告以「
      正市場店面」之品質及商機作為招徠，依法自應負保證品質的責任，而汐止地
      區時有土石流、水災為害，房價陡降，此為眾人皆知，本件房屋室內面積不到
      十五坪，若非現時市集在此處，其時價根本不值三百萬元，原告因被告隱匿「
      市場即將遷移」此一物之瑕疵，誤認該處商機鼎盛，才與之訂約，如無該條件
      ，原告斷不致以七百萬元之高價承購該屋。原告並非當地居民，故不知該房屋
      有此重大瑕疵並無過失，亦未怠於通知被告應負瑕疵擔保責任（原告於得知市
      場將遷移後，即數次以存證信函請求原告解約），而被告故意不告知瑕疵，原
      告自得依民法第三百五十九條規定解除本件不動產買賣契約，被告並應依民法
      第二百五十九條負恢復原狀之義務，亦即返還原告已交付之價金一百零五萬元
      。
  ３、本件契約係以具有「正市場店面」之房屋為標的，惟該標的物自始不存在，被
      告實係給付不能，依民法第二百四十六條規定，契約應屬無效，被告應返還已
      收受之訂金一百零五萬元。
（三）備位聲明部分：縱認被告二人無詐欺情事，惟原告因系爭房屋並非正市場店面
      ，無法達成原告購屋之目的，始不欲買受，原告並無可歸責之事由，且縱原告
      違約不買，出賣人即被告丁○○亦無何損失，原告係販售貢丸維生，被告丁○
      ○沒收原告已給付之一百零五萬元，作為違約金，實屬過高，茲請求酌減違約
      金為三十五萬元，並請求被告丁○○返還其餘七十萬元予原告；系爭買賣契約
      所約定之違約金，其性質為損害賠償額的預定，並非懲罰性違約金，被告丁○
      ○的損失頂多只有仲介費。
（四）並聲明請求判決：１、先位聲明：被告二人應連帶給付原告一百零五萬元，
      及自起訴狀繕本送達翌日至清償日起，按年息百分之五計算之利息。(2)被告甲
      ○○應給付原告七萬元，及自起訴狀繕本送達翌日起至清償日止，按年息百分
      之五計算之利息。第一、二項之請求，原告願供擔保，請准宣告假執行。２
      、備位聲明：(1)被告丁○○應給付原告七十萬元，及自起訴狀繕本送達翌日起
      至清償日止，按年息百分之五計算之利息。(2)原告願供擔保，請准宣告假執行
      。
四、被告未於最後言詞辯論期日到場，依其之前到庭所為之聲明及陳述為：
（一）被告並未對原告有任何隱瞞瑕疵或以不實事實誘使原告簽訂系爭不動產契約之
      情，原告應舉證證明；原告主張被告有侵權行為，亦應舉證證明。
（二）系爭買賣標的物確實坐落於傳統市場內，被告並不知道附近另有市場預定地，
      更不知悉汐止市公所有遷移市場之規劃，汐止市公所亦不曾對外行文表示預定
      遷移市場；又系爭不動產買賣契約第十四條第一項約定：「本買賣房屋以現況
      交屋，但仍須騰空交屋。」故原告主張系爭建物有物之瑕疵，亦屬無稽。
（三）系爭標的物並無「標的不能」之情事存在，並無民法第二百四十六條之適用。
（四）系爭不動產既無瑕疵存在，從而原告主張依民法第三百五十九條規定解除契約
      ，即於法不合；且被告甲○○並非契約當事人，原告依債務不履行之法則訴請
      被告甲○○負回復原狀義務，亦無依據。
（五）並聲明請求判決：(1)原告之訴及假執行之聲請均駁回。(2)如受不利判決，願供
      擔保請求宣告免為假執行。
五、原告主張伊於九十一年四月間，於該月份之工作週訊上獲知被告丁○○所有，坐
    落汐止市○○○段忠孝小段十五地號土地，及其上門牌號碼汐止市○○○路一二
    九巷一八弄九號一樓之房屋，委由長江房屋仲介公司出售，並於售屋廣告上註明
    係「正市場店面」，因該房屋符合原告經營市場貢丸生意之需求，原告乃與長江
    房屋仲介公司之負責人即被告甲○○聯絡，經被告甲○○居中協調後以七百萬元
    成交，於九十一年四月二十二日簽訂不動產買賣契約，並於簽約時給付被告丁○
    ○買賣價金一百零五萬元，給付被告甲○○仲介費七萬元，嗣原告於同年五月間
    獲知系爭房地所在地僅為一攤販市集，並非正式市場，且汐止市政府預定於九十
    三年間將該處攤販市集遷移至附近新建市場（忠孝市場），原告遂於九十一年五
    月八日、九十一年十二月二日分別以郵局存證信函請求原告解約之情，業據提出
    分類廣告、不動產買賣契約書、台北縣汐止市公所函、土地及建物登記謄本、九
    十一年五月八日及九十一年十二月二日存證信函、調解不成立證明書、支票三紙
    附卷可稽（本院卷第十二頁至第三十二參照），且為被告所不否認，應堪信為真
    實。
六、先位聲明部分：
（一）原告主張被告應負瑕疵擔保責任部分：
  １、按物之出賣人，對於買受人應擔保其物依民法第三百七十三條之規定危險移轉
      於買受人時，無滅失或減少其價值之瑕疵，亦無減少其通常效用或契約預定效
      用之瑕疵，出賣人並應擔保其物於危險移轉時具有所保證之品質；買賣因物有
      瑕疵，而出賣人依規定應負瑕疵擔保責任者，買受人得解除契約或請求減少價
      金。民法第三百五十四條第一項前段、第二項、第三百五十九條分別著有明文
      。
  ２、本件原告主張被告丁○○出賣之系爭房屋有瑕疵，且缺乏所保證之品質，惟為
      被告所否認。經查：依被告所提之房屋環境現況照片六幀（本院卷第五十一頁
      、五十二頁參照），及台北縣汐止市公所於九十二年七月二十一日以北縣汐建
      字第０九二００二一一五五號函覆稱：「樟樹一路一二九巷現有忠孝市○○○
      ○巷道中線置攤營業，一一九巷現有忠孝市場攤販數攤營業，（該處）即俗稱
      之忠孝市場，自七十六年八月迄今，屬臨時攤販集中區，預定遷建至樟樹國中
      對面市二市場預定地之忠孝市場，目前正辦理中，預計九十三年可遷入，市長
      於九十一年三月一日就職時做政策性宣導，擬於完成工程發包後正式向攤商宣
      導。」等語（本院卷第五十八頁、第五十九頁參照），及原告不否認系爭房地
      附近確實攤販聚集，為傳統市場等情，堪信系爭房屋所在地目前確實作為傳統
      市場及攤販市集使用，且市集形成已有十餘年。原告雖主張廣告中所稱「正市
      場店面」係指「正式市場」云云，惟觀諸被告所刊登之房屋銷售廣告所稱「樟
      樹一路市場店面，正市場，人潮多」、「樟樹一路市場店面，正市場，熱鬧」
      等用語，堪認「正市場」應非指「正式市場」，而係指房屋坐落地點位於市場
      內，藉以表示該地點人潮多、熱鬧，利於商業行為之意。按人潮之聚集及市集
      之形成，與政府的規劃未必一致，縱非市場預定地，亦可能有熱鬧的商業氣氛
      而吸引民眾消費，況商人所重者，無非利潤，本件原告自承「（買房子前）我
      有看過店面，我聽人家說那裡（指系爭房地附近）生意很好，我現在作路邊攤
      ，常常會被開罰單，我希望有一個安定的做生意地點。」等語（本院卷第三十
      九頁、第四十頁參照），可見原告係聽聞友人表示系爭地點利於商業經營，遂
      於看過系爭房屋屋況、勘查過該房屋臨路、臨市集狀況等週遭環境並詳加考慮
      後，判定該地點人潮群集，利於其從事貢丸生意而決定購買，且系爭房屋係作
      為商業用途使用，有建物謄本附卷可稽（本院卷第二十頁參照），原告利用系
      爭房屋經營貢丸生意，並無不符法規之處，縱該房屋坐落位置並非市場預定地
      ，亦無滅失或減少其價值或通常效用之瑕疵；又原告稱被告曾保證該處市場不
      會遷移云云，被告則否認兩造曾談及市場遷移相關事宜，按原告就「被告保證
      市場不會遷移」一節，並未舉證以實其說，已難遽認其主張為真實，況縱被告
      曾為「市場不會遷移」等相關表示，亦係就週遭環境為陳述，而非就買賣標的
      物本身品質為保證，故原告主張被告已保證買賣標的物之品質，應依民法第三
      百五十四條第一項負瑕疵擔保責任云云，亦無可取。
  ３、被告丁○○所出賣之系爭房屋既無滅失或減少其價值或通常效用之瑕疵，復未
      缺乏被告丁○○保證之品質，則原告自不得依民法第三百五十九條之規定解除
      契約，從而原告請求被告丁○○回復原狀，返還價金一百零五萬元，即非可取
      。況原告寄送被告之存證信函內容並無解除契約之意思表示，僅表示「限台端
      於三日內出面解除買賣契約並退還全部已交付之訂金」（本院卷第二十四頁背
      面、第二十五頁參照）、「限台端於文到三日內出面解除買賣契約並返還已交
      付之全部價金及其他費用」（本院卷第二十六頁參照），原告復於本院九十二
      年七月二日言詞辯論期日詢及契約已否解除時自承「被告不願意返還價金，我
      怎麼跟他解除？」等語（本院卷第四十三頁參照），堪信原告並未解除與被告
      丁○○間之買賣契約，原告自不得請求被告回復原狀，返還已付價金一百零五
      萬元，附此敘明。
（二）原告主張被告二人共同詐欺部分：
  １、按因被詐欺或被脅迫，而為意思表示者，表意人得撤銷其意思表示，其意思表
      示之撤銷應於發見詐欺或脅迫終止後一年內為之，民法第九十二條第一項前段
      、第九十三條前段著有明文。又當事人主張有利於己之事實者，就其事實有舉
      證之責任，主張被詐欺而為表示之當事人，應就此項事實負舉證之責任，民事
      訴訟法第二百七十七條前段、最高法院四十四年台上字第七五號判例亦可資參
      照。
  ２、原告主張被告二人保證系爭房屋係「位於正式市場」，且「市場不會遷移」等
      情，業為被告所否認；原告主張被告二人明知系爭房屋所坐落土地之使用分區
      並非市場預定地而未告知一節，被告亦否認之，原告未能舉證證明其所指摘之
      詐欺行為，其主張已難採信；況系爭店面確實坐落於傳統市場內，且該市場已
      數十年，且系爭建物係作為商業區使用之情，已如前述，則被告之售屋廣告宣
      稱「正市場」、「店面」、「人潮多」、「熱鬧」，亦與事實相符，而無何詐
      欺之可言。
  ３、又原告主張其知悉遭詐欺之時間為九十一年五月，惟原告並未舉證證明其依民
      法第九十三年之規定，於一年除斥期間內撤銷買受之意思表示，原告於九十一
      年五月八日及九十一年十二月二日所發之存證信函亦無何指摘被告詐欺或撤銷
      買受之意思表示等相類文字（本院卷第二十四頁至第二十六頁參照），而僅請
      求被告返還價金，自不生撤銷之法律效果。
  ４、準此，原告既未能舉證證明被告有何共同詐欺之情，亦未能證明於一年除斥期
      間內撤銷受詐欺之意思表示，則其主張已撤銷買受系爭標的物之意思表示，故
      給付價金一百零五萬元及仲介費七萬元為無法律上原因，而依不當得利之規定
      請求被告丁○○返還價金一百零五萬元、被告甲○○返還仲介費七萬元，即無
      理由，應予駁回；又原告主張被告有共同侵權行為，致原告受有交付價金一百
      零五萬元予被告丁○○，交付仲介費七萬元予被告甲○○之損害云云，無非以
      被告「共同詐欺」作為其立論之基礎，惟被告二人既無詐欺行為，自亦無由認
      定被告有共同侵權行為。從而被告依共同侵權行為之法律關係，請求被告連帶
      給付一百零五萬元，被告甲○○給付七萬元，洵屬無據，不應准許。
  ５、綜上，原告依瑕疵擔保、撤銷受詐欺之意思表示、不當得利、侵權行為等法律
      關係，先位聲明請求被告二人連帶給付原告一百零五萬元，被告甲○○給付原
      告七萬元，及均自起訴狀繕本送達翌日起至清償日止，按年息百分之五計算之
      利息，委無足取，應予駁回，其該部分假執行之聲請，因先位之訴遭駁回而失
      所附麗，併予駁回。
七、備位聲明部分：
（一）按買受人對於出賣人有交付約定價金及受領標的物之義務，民法第三百六十七
      條著有明文；又當事人得約定債務人於債務不履行時，應支付違約金，違約金
      除當事人另有訂定外，視為因不履行而生損害之賠償總額；約定之違約金過高
      者，法院得減至相當之數額，亦經民法第二百五十條第一項、第二項前段、第
      二百五十二條所明定。又原告與被告丁○○間之買賣契約第十條約定：「本約
      簽訂後，倘甲方（即原告）不買或不按約定日期付款，經乙方（即被告丁○○
      ）定期催告仍不給付時，願將既付價款全部由乙方無條件沒收，抵作違約金，
      並解除本約。」有不動產買賣契約書附卷足憑（本院卷第十四頁背面參照）。
      從而，本件原告於訂約時所支付之一百零五萬元，除作為價金之一部分外，並
      得於原告違約時充作違約金；而本件被告丁○○並未對原告有何詐欺或侵權行
      為，亦無須負瑕疵擔保責任等情，既經認定，則原告不願買受並拒付其餘價金
      ，自有債務不履行，且有可歸責性，依不動產買賣契約書第十條之約定及前揭
      法條意旨，該一百零五萬元自應視為當事人不履行所生損害之賠償總額，如約
      定數額與債權人實際損害相差懸殊者，債務人亦得請求法院酌減至相當數額。
（二）按約定之違約金是否過高，須依一般客觀事實，社會經濟狀況，當事人所受損
      害情形及債務人如能依約履行時，債權人可享受之一切利益、當事人所受損害
      情形，作為衡量之標準，有最高法院七十九年上字第一九一五號判例、八十九
      年度上字第四０六號裁判意旨可供參照。本院爰審酌原告違約之程度，被告丁
      ○○已支付仲介費用、被告丁○○原預期可取得買賣餘款五百五十萬元而未取
      得，所面臨的資金調度問題及迄今所受的利息損失，被告另行出售之難易度及
      其價格，及社會經濟狀況，兩造所受損害及所失利益等一切情事，認被告丁○
      ○沒收原告已付之價金一百零五萬元，充作違約金，尚屬過高，應予酌減為五
      十萬元，始為允當。
（三）按契約解除時，當事人雙方回復原狀之義務，除法律另有規定或契約另有訂定
      外，依左列之規定：一、由他方受領之給付物，應返還之。二、受領之給付為
      金錢者，應附加自受領時起之利息償還之。民法第二百五十九條第一、二款著
      有明文。原告應給付之違約金既經酌減為五十萬元，則被告丁○○自應返還原
      告已付價金中逾五十萬元部分（即五十五萬元）予原告，從而，原告依民法第
      二百五十九條解除契約後之法律關係及系爭不動產買賣契約第十條前段之約定
      ，請求被告返還五十五萬元，即有理由，應予准許。
（四）另按給付無確定期限者，債務人於債權人得請求給付時，經其催告而未為給付
      ，自受催告時起，負遲延責任。其經債權人起訴而送達訴狀，或依督促程序送
      達支付命令，或為其他相類之行為者，與催告有同一之效力；又應付利息之債
      務，其利率未經約定，亦無法律可據者，週年利率為百分之五，民法第二百二
      十九條第二項、第二百零三條分別定有明文。原告遲至九十二年七月三十日言
      詞辯論期日所提之更正狀中，始依解除契約之法律關係及系爭不動產買賣契約
      第十條約定，主張酌減違約金並請求被告丁○○返還酌減後的其餘金額，被告
      丁○○之訴訟代理人則當庭簽收該更正狀，自應認被告丁○○於九十二年七月
      三十日始受催告，從而原告請求自起訴狀繕本送達翌日（即九十二年五月二十
      三日）計算遲延利息，尚非可採，應自收受更正狀之翌日即九十二年八月一日
      計算利息，始為允當。
（五）從而，原告備位聲明請求被告丁○○給付原告五十五萬元，及自九十二年八月
      一日起至清償日止，按年息百分之五計算之利息，為有理由，應予准許；逾此
      部分之請求，則屬無稽，應予駁回；兩造就備位聲明部分，分別陳明願供擔保
      ，聲請宣告假執行及免為假執行，經核原告勝訴部分爰無不合，茲酌定相當擔
      保金額予以准許；至原告敗訴部分，其假執行之聲請即失所附麗，併予駁回。
八、本件事證已臻明確，兩造其餘主張舉證及攻擊防禦方法，於判決結果不生影響，
    無庸一一論述，附此敘明。
九、據上論結，原告先位之訴為無理由，備位之訴為一部有理由，一部無理由，依民
    事訴訟法第三百八十五條第一項前段、第七十八條、第七十九條但書、第三百九
    十條第二項、第三百九十二條第一項、第三項，判決如主文。
中      華      民      國    九十二    年      九      月    二十六    日
                                    臺灣士林地方法院民事第二庭
~B法      官  王怡雯
右為正本係照原本作成。
如對本判決上訴須於判決送達後廿日內向本院提出上訴狀。
中      華      民      國    九十二    年      十      月      三      日
~B法院書記官  陳玉瓊


司法院資訊處製作；財團法人民間司法改革基金會備份。
